【裁判字號】    98,上更(一),258
【裁判日期】    990317
【裁判案由】    誣告
【裁判全文】
臺灣高等法院臺南分院刑事判決     98年度上更(一)字第258號
上  訴  人
即  被  告  庚○○
選任辯護人  彭冀湘律師（扶助律師）
上列上訴人因誣告案件，不服臺灣臺南地方法院97年度訴字第15
25號中華民國98年3月9日第一審判決（起訴案號：臺灣臺南地方
法院檢察署97年度偵字第11895號），提起上訴，判決後，由最
高法院第一次發回更審，本院判決如下：
    主  文
上訴駁回。
    事  實
一、緣庚○○邀甲○○出資共同經營釣蝦場，嗣因庚○○並未經
    營致發生債務糾紛，經甲○○催討後，庚○○遂於民國(下
    同)96年2月10日簽發面額各新臺幣（下同）2萬元之本票10
    張及以其所有之ZI－5119號自用小客車讓渡給甲○○抵償（
    償還期為1年，故本票及讓渡書之日期均記載為97年2月13日
    ) 。惟庚○○心有未甘，於96年2月13日下午藉故以電話邀
    約甲○○前往臺南市○○區○○街2段263巷31號商談小客車
    讓渡事宜，甲○○信以為真，於當日下午6、7時許偕同丁○○及配偶丙○○前往該處，詎甲○○等人進入屋內後，庚○○即夥同在場之6、7名真實姓名年籍均不詳成年男子，共同
    基於傷害之犯意聯絡，由庚○○持梅花扳手，其他人則分持
    椅子、保溫瓶、酒瓶、梅花扳手或徒手共同毆打甲○○及丁○○二人，造成甲○○受有頭部外傷、胸部、背部、雙上臂
    、左臉挫傷、第四、五腰椎骨折之傷害，丁○○則受有頭部
    外傷併左臉血腫及頭皮撕裂傷、胸部及背部挫傷之傷害。之
    後，庚○○及在場之人另基於共同意圖為自己不法所有之強
    盜犯意，以可為兇器之梅花扳手作為脅迫工具，要求甲○○
    、丁○○及丙○○將身上財物交出，否則不得離開現場，致
    使甲○○、丁○○及丙○○均處於不能抗拒之狀態，分別將
    身上之現金4百元(甲○○)、7百元（丁○○)及2千元(丙○○)交予庚○○得手。庚○○隨後又拿出備妥之西瓜刀3支，
    讓甲○○及丁○○各握其中1支刀柄，並強灌甲○○、丁○○烈酒，及自行破壞屋內傢具設備，以製造甲○○及丁○○
    酒後鬧事之假象，並以其行動電話報警。之後，庚○○另將
    甲○○帶至屋外簽發本票，其餘真實姓名年籍均不詳之成年
    男子則陸續離開，丁○○見狀趁機撥打電話予己○○報警處
    理，經警據報後前往現場處理，當場查扣梅花扳手2支及西
    瓜刀3支，並將庚○○等人帶回警方調查，而於警局中在庚○○所穿靴筒中發現夾有西瓜刀封套3個。詎庚○○意圖使
    甲○○、丁○○、丙○○、己○○（下稱甲○○等四人）受
    刑事處分，明知己○○未在現場，甲○○等3人亦未於前述
    時、地，持西瓜刀破壞門窗及傷害庚○○，竟於96年2月14
    日在臺南市警察局第三分局土城派出所，對甲○○等4人提
    出傷害及毀損罪之告訴。（甲○○、丁○○及丙○○當日亦
    對庚○○提出傷害及妨害自由之告訴，案經臺灣臺南地方法
    院檢察署檢察官以96年度偵字第3823號強盜等罪嫌提起公訴
    ，並由臺灣臺南地方法院以96年度訴字第980號判決判處庚○○有期徒刑8年8月，案經提起上訴，由本院以97年度上訴
    字第423號判決駁回上訴，復提起上訴，由最高法院以97年
    度台上字第5810號駁回上訴而確定）。嗣於96年4月26日在
    臺灣臺南地方法院檢察署96年度偵字第3823號案件偵查中，
    於檢察官訊問時再重申對甲○○等4人提出毀損及殺人罪之
    告訴。
二、案經甲○○訴由臺灣臺南地方法院檢察署檢察官偵查起訴。
    理  由
壹、證據能力方面
一、按被告以外之人於審判外向法官所為之陳述，得為證據；被
    告以外之人於偵查中向檢察官所為之陳述，除顯有不可信之
    情況者外，得為證據；為同法第159條之1第1項、第2項所規
    定。惟查刑事訴訟法第158條之3規定：「證人、鑑定人依法
    應具結而未具結者，其證言或鑑定意見，不得作為證據。」
    所謂「依法應具結而未具結者」，係指檢察官或法官依刑事
    訴訟法第175條之規定，以證人身分傳喚被告以外之人（證
    人、告發人、告訴人、被害人、共犯或共同被告）到庭作證
    ，或雖非以證人身分傳喚到庭，而於訊問調查過程中，轉換
    為證人身分為調查時，此時其等供述之身分為證人，則檢察
    官、法官自應依本法第186條有關具結之規定，命證人供前
    或供後具結，其陳述始符合第158條之3之規定，而有證據能
    力。查證人甲○○、丁○○、丙○○、己○○於另案偵查中
    具結證述之詞係屬於偵查中向檢察官所為之陳述，雖屬傳聞
    證據，惟現階段刑事訴訟法規定，檢察官代表國家偵查犯罪
    、實施公訴，依法有訊問被告、證人及鑑定人之權，實務運
    作時，檢察官於偵查中向被告以外之人所取得之陳述，原則
    上均能遵守法律規定，不致違法取供，且經法定具結程序以
    擔保其證言之可信性，其可信度極高，被告並未提出有何顯
    不可信之情形，是證人甲○○、丁○○、丙○○、己○○於
    另案偵查中之證言，自得為證據。而證人甲○○、丁○○、
    丙○○在另案法官面前作成之陳述筆錄，本質上亦屬傳聞證
    據，自得依本法第159條之1第1項之規定，認有證據能力。
    且查：本件證人甲○○、丁○○、丙○○、己○○業經本院
    審理時依法傳訊其等到庭具結陳述，並經被告庚○○及其辯
    護人分別予以詰問（見本院更一審卷第一宗第113頁至133頁
    、第二宗第46頁至55頁），足見本件已保障被告等人對證人
    之反對詰問權，證人甲○○、丁○○、丙○○、己○○等人
    以證人之身分在另案向法官或檢察官所為之供述，應屬業經
    完足調查之証據，而得為證據，合先敘明。
二、次按被告以外之人於審判外之言詞或書面陳述，除法律有規
    定者外，不得作為證據；又被告以外之人於審判外之陳述，
    雖不符合同法第159條之1至第159條之4之規定，但經當事人
    於審判程序同意作為證據，法院審酌該言詞陳述或書面陳述
    作成時之情況，認為適當者，亦得為證據。當事人、代理人
    或辯護人於法院調查證據時，知有第159條第1項不得為證據
    之情形，而未於言詞辯論終結前聲明異議者，視為有前項之
    同意，刑事訴訟法第159條第1項及第159條之5分別定有明文
    。另本判決下列所引用之各該被告以外之人於審判外之陳述
    （包含書面陳述），除公務員職務上製作之紀錄文書，並無
    顯不可信之情況，依刑事訴訟法第159條之4第1款規定，有
    證據能力外，其餘屬傳聞證據部分，業經檢察官、被告、辯
    護人於本院準備程序及審判期日中均明示同意此部分之證據
    有證據能力（見本院更一審卷第一宗第61頁、62頁、183頁
    ），且迄至言詞辯論終結前亦未撤回前開同意，本院審酌上
    開證據資料製作時之情況，尚無違法不當及證明力明顯過低
    之瑕疵，且認為以之作為證據應屬適當，爰依刑事訴訟法第
    159條之5規定，認前揭證據資料均有證據能力。
三、又按被告之自白，非出於強暴、脅迫、利誘、詐欺、疲勞訊
    問、違法羈押或其他不正之方法，且與事實相符者，得為證
    據，刑事訴訟法第156條第1項定有明文。而於夜間詢問是否
    已達「疲勞詢問」，應依個案情節綜合考量，如司法警察詢
    問之時間、犯罪嫌疑人之精神狀態、有無適當休息及詢問地
    點之環境狀況等為斷。被告庚○○雖爭執上開其所涉強盜案
    件警詢筆錄之製作，經聽取錄音帶後，有發現警詢筆錄記載
    時間有1時50分，惟錄音帶之時間僅30分鐘；錄音帶有中斷
    再重新錄音情形；中斷後被告係照稿回答，其陳述非任意陳
    述；錄音帶呈現僅證人即警員戊○○一人製作筆錄，惟警詢
    筆錄內卻有另一警員周信榮為紀錄人，認證人戊○○與告訴
    人甲○○等人勾串誣陷被告云云，惟查被告於警詢時在告知
    權利後，表示意識很清楚並願意接受夜間訊間，並於筆錄上
    簽名，且被告在上開強盜案件中，至自始至終並未對其警詢
    筆錄係非出於自由意志而為陳述，據以主張其陳述係非出於
    任意性，又證人即警員戊○○於本院更一審審理時到庭結證
    ：「（證人製作警詢筆錄是否要連續錄音？）是，如果打電
    腦的時候，會有時間差，連續錄音，會耗損很多錄音帶，所
    以我們會按暫停鍵，繼續訊問後再將暫停鍵按掉，但錄音是
    全程錄音。」、「（被告的強盜案警詢筆錄是從01時50分至
    2時50分，有無連續錄音？）都有連續錄音。」、「（中途
    有無暫停？）打字時有暫停，打字後再繼續。而且都是當著
    被告的面按暫停，並繼續。」、「（被告的強盜案警詢筆錄
    是否你和警員周信榮一起製作？）是。我擔任詢問人，周信
    榮是紀錄人。」等語（見本院更一審卷第二宗第39頁、40頁
    、42頁），又被告抗辯證人戊○○與告訴人甲○○等人勾串
    誣陷伊云云，尚無任何事證以供本院調查，足認證人即警員
    戊○○於製作被告警詢筆錄時，並無被告所指上開情事，被
    告警詢所為陳述顯出於自由意志而為陳述，被告上開辯稱，
    無非試圖以此據以主張所涉強盜案件警詢筆錄非出於任意任
    ，而為被告所涉上開業已判決確定之強盜案件翻案，被告上
    開所辯，不足採信，而被告庚○○聲請傳喚證人周信榮到庭
    詰問，核無必要，本院不予傳喚證人周信榮到庭。
貳、認定犯罪事實所憑之證據及理由
一、本件被告庚○○於96年2月13日下午，以電話邀約甲○○前
    往臺南市○○區○○街2段263巷31號商談小客車讓渡事宜，
    俟甲○○於當日下午6、7時許偕同丁○○及丙○○到達該處
    後，竟遭庚○○夥同在場之6、7名姓名、年籍不詳成年男子
    ，分持梅花扳手、椅子、保溫瓶、酒瓶或徒手共同毆打，致
    甲○○受有頭部外傷、胸部、背部、雙上臂、左臉挫傷、第
    四、五腰椎骨折之傷害，丁○○受有頭部外傷併左臉血腫及
    頭皮撕裂傷、胸部及背部挫傷等傷害。其後被告庚○○及在
    場之人另基於共同意圖為自己不法所有之強盜犯意，以可為
    兇器之梅花扳手作為脅迫工具，要求甲○○、丁○○及丙○○將身上財物交出，否則不得離開現場，致使甲○○、丁○○及丙○○均處於不能抗拒之狀態，分別將身上之現金4百
    元(甲○○)、7百元（丁○○)及2千元 (丙○○)交予庚○○
    得手。被告庚○○復拿出備妥之西瓜刀3支，讓甲○○及丁○○各握其中1支刀柄，並強灌甲○○、丁○○烈酒，再自
    行破壞屋內傢具設備，製造甲○○及丁○○酒後鬧事之假象
    ，並以電話報警。嗣因被告庚○○將甲○○帶至屋外簽發本
    票，其餘在場之不詳成年男子亦陸續離開，丁○○乃趁機撥
    打電話予己○○請其代為報警，經警據報前往現場處理，查
    扣梅花扳手2支及西瓜刀3支（含西瓜刀封套3個），並將被
    告以涉嫌傷害及妨害自由犯嫌報告臺灣臺南地方法院檢察署
    檢察官，該署檢察官偵結後認被告庚○○所涉係傷害及強盜
    罪嫌，乃以96年度偵字第3823號提起公訴，並經臺灣臺南地
    方法院以96年度訴字第980號審理，認被告已坦承持梅花扳
    手毆打甲○○、丁○○之事實不諱，復參酌證人甲○○、丁○○、丙○○證述遭被告夥同眾人持械毆打之經過詳實（見
    原審96年度訴字第980號卷96年11月8日審判筆錄）及現場照
    片、郭綜合醫院診斷證明書2紙（見台南市警察局第三分局
    南市警三刑偵字第9600000210號刑案偵查卷宗第16、17頁）
    ，認定被告傷害之犯行無誤。至被告涉嫌強盜部分，亦參酌
    證人甲○○、丁○○、丙○○互核相符之證述情節、警員戊○○之證述內容、通聯紀錄、報案紀錄、現場客觀情狀及扣
    案工具，為被告強盜罪之認定，並定應執行刑有期徒刑8年8
    月，案經被告提起上訴，由本院以97年度上訴字第423號判
    決駁回上訴，復提起上訴，已由最高法院以97年度台上字第
    5810號駁回上訴而確定等情，此經本院審閱96年度訴字第98
    0號全卷證無訛。是案發當日係被告庚○○持梅花扳手，並
    夥同在場6、7名不詳年籍之成年男子分持椅子、保溫瓶、酒
    瓶或徒手共同毆打甲○○、丁○○二人，及共同強盜甲○○
    、丁○○、丙○○三人身上財物之事實，應足認定。
二、惟被告案發當日前往臺南市警察局第三分局96年2月14日製
    作筆錄時，竟對甲○○、丁○○、丙○○及己○○四人提出
    傷害及毀損告訴，復於96年4月26日前往臺灣臺南地方法院
    檢察署偵訊時，再度對四人提出告訴（參見上開期日之調查
    筆錄及訊問筆錄）。雖被告否認上開告訴係誣告之犯行，且
    辯稱：除甲○○等人外，己○○當日確實也在場，當天是甲○○等人持西瓜刀破壞屋內設備及毆打我云云。然查：
(一)、按刑法之誣告罪，以意圖他人受刑事處分或懲戒處分，向該
    管公務員誣告為其構成要件；所謂意圖，即犯罪之目的，乃
    違法之主觀要件，屬犯罪構成要件要素。行為人向該管公務
    員故為不實之申告時，茍主觀上有使人受刑事處分或懲戒處
    分之期望，即足構成誣告之罪；至該管公務員是否因行為人
    之誣告而對被誣告人為調查或其他處分等，要非所問。而行
    為人有無使他人受刑事處分或懲戒處分之意圖，自應以其向
    該管公務員申告時，主觀上是否具備此一犯罪目的為斷，不
    得以行為之結果，其意圖實現與否資為判斷之依據。又按告
    訴人所訴被訴人之事實，若有出於誤會或懷疑有此事實而為
    申告，以致不能證明其所訴之事實為真實，縱被訴人不負刑
    責，而告訴人本缺乏誣告之犯意，亦難成立誣告罪；反之，
    若告訴人以自己親身經歷之被害事實，堅指被訴人有犯罪行
    為，向該管公務員申告，既非出於誤會或懷疑而係出於故意
    虛構者，即不能謂告訴人不應負誣告罪責，最高法院著有98
    年度台上字第5457號、第5852號判決可資參照。
(二)、被告庚○○於偵查中已坦承：「96年2月13日下午2、3時，
    我有打電話甲○○，也有打電話給丁○○，用我的00000000
    00號打的，我是問他車子什麼時候要過戶，後來5、6點時我
    又打一通，他們是6、7點才過來」、「我約他們時他們沒有
    來，但是6、7點的時候，是他們自己過來」等語（見96年度
    偵字第3823號偵查卷第6頁、下稱偵字第3823號偵查卷），
    並有通聯紀錄附卷可按（見偵字第3823號偵查卷第35頁），
    並據證人甲○○於偵查、另案強盜案件原審審理及本院更一
    審審理時指訴明確（見偵字第3823號偵查卷第15頁、另案臺
    灣臺南地方法院96年度訴字第980號強盜案件《下稱另案強
    盜案件》原審卷第50頁、本院更一審卷第一宗第122頁）。
    又被告庚○○於警詢時供述：「我因為與債主丙○○、甲○○有債務糾紛。」、「昨天96年2月13日18時10分許丁○○
    打手機給我，電話中我向甲○○要新台幣五萬三千元的車款
    ，要辦理車子過戶，甲○○說先將車子過戶才給我餘款五萬
    三千元，因我沒錢去當舖取車，所以我跟他說沒有錢去贖車
    ，他就說我之前開給他的20萬元本票，他說年關到了他要一
    次收，我回他說你如果要整筆收不如就讓我死。」、「我有
    欠甲○○錢，共34萬7千元」等語（見警卷第1-1頁、偵字第
    3823號偵查卷第6頁），證人甲○○於偵查中結證：「（與
    庚○○有無債務糾紛？）之前他約我經營海釣場，我出20萬
    元資金投資，但是庚○○都沒有經營。」（見偵字第3823號
    偵查卷第14頁）、於另案強盜案件原審審理時結證：「被告
    打電話給我，說被告有欠我錢，要還我錢，把證件、讓渡書
    拿過去給他」、「（電話中，你跟被告如何講？）之前我有
    跟他要錢，他叫我把讓渡書、借據資料帶過去，他要還我錢
    。」（見另案強盜案件原審卷第50頁、51頁）、於本院更一
    審審理時結證：「那天被告打電話說要還我錢。」、「（是
    否要還你七十四萬七千元？）不是74萬7千元，是那輛車讓
    渡給我，還有簽發兩萬元的票十張，叫我過去。」、「是被
    告騙我去的，他說要還我錢，我才過去，他說要處理錢。」
    （見本院更一審卷第一宗第122頁、123頁）等語，亦有讓渡
    書1紙及本票影本10張在卷可稽（見警卷第28頁至33頁），
    應認96年2月13日被告確有以處理以其所有之ZI－5119號自
    用小客車讓渡事宜為由，電邀證人甲○○至上開處所，應可
    認定，是被告所辯：伊並未再以電話邀約甲○○、丁○○及
    丙○○到台南市○○區○○街2段263巷31號伊租住處，甲○○係為戊○○向其索取砂石錢一節，自不足取，是認被告庚○○因無法清償債務，為求其自身利益，故為不實之申告，
    亦可認定。
(三)、證人己○○於案發當時確無在場，門號0000000000號行動電
    話確由己○○使用並持以向警方報案等情，分述如下：
(1)、證人己○○當日並未在場乙節，業據證人甲○○、丁○○及
    丙○○於另案強盜案件原審審理時證述在卷（見另案強盜案
    件原審卷第55頁、62頁、63頁、65頁至67頁），而被告庚○○於偵查中亦自承：「（己○○有無在現場？）我不敢肯定
    ，因為我明確有看到的是丁○○、丙○○、甲○○，我不確
    定己○○有沒有在現場，有個人的背影看起來像他。」（見
    偵字第3823號偵查卷第43頁）、於另案強盜案件原審審理時
    復陳述：「我沒有看到，只有聽到。」（見另案強盜案件原
    審卷第153頁），且證人即到場處理之警員戊○○於另案強
    盜案件原審審理時就該案證述內容，亦未發現己○○有在場
    之情（見另案強盜案件原審卷第72頁、73頁）。
(2)、證人丁○○遭毆打後，趁隙以門號0000000000號之行動電話
    撥打證人己○○持用之0000000000號行動電話，要求己○○
    報警處理，證人己○○接獲該通求救電話後，隨即以該手機
    撥打110電話報案乙節，亦據證人丁○○於上開另案強盜案
    件審理程序及證人己○○於本院97年度上訴字第423號案件
    分別證述明確（見另案強盜案件原審卷第61頁、62頁、上訴
    卷第107頁），復有二人通聯紀錄附卷可參（見偵字第3823
    號卷第59、60頁之通聯紀錄），證人己○○於本院更一審審
    理時結證：「（96年2月13日晚上，丁○○是否有打電話請
    你向警方報案？）有。」、「我先用手機，沒有報案成功，
    後來我用保養廠的市內電話有打通，還有問我身分證號碼。
    」、「（0000000000是否你的行動電話？）不是，是我哥哥
    的電話，當時給我使用。」、「（你哥哥何名？）乙○○。
    他住在我們同莊，不是親的哥哥。」、「他打來很小聲，只
    說報案，沒有說地點，之前他們要出發，我就知道他要去哪
    裡，他們有說要去被告那裡。」。「（你是打110？）是。
    」、「（96年2月13日晚上你人在何處？）我人都在「金霖
    汽車修護場」。當時我的車在那裡烤漆，那間工廠是我朋友
    開的，我在那裡幫忙磨平。」（見本院更一審卷第一宗第13
    1頁、132頁）、證人丁○○於本院更一審審理時亦結證：「
    （96年2月13日案發那天，你回撥的電話你知道打給誰？）
    己○○，當天他知道我們去哪裡。」、「（那通電話你有與
    己○○說話？）我只有說報案，他知道我們去哪裡，他還叫
    我們不要去，他說庚○○人很奸詐。」等語（見本院更一審
    卷第二宗第49頁、第50頁），足見門號0000000000號行動電
    話雖係登記乙○○名義，惟案發日當時該門號0000000000號
    行動電話確係由證人己○○使用中並持以向110報案（沒有
    報案成功），實可認定，揆諸上情，門號0000000000號行動
    電話即係由證人己○○使用，本院因認自無再予傳喚乙○○
    到庭之必要，故不再予以傳喚。
(3)、被告庚○○於另案強盜案件原審審理時自承證人甲○○等係
    約六、七點左右的時間到上開處所等語（見另案強盜案件原
    審卷第154頁），且依該通聯紀錄顯示己○○與丁○○通話
    時間為當日20時13分22秒，且當時己○○持用門號之基地台
    位置為台南市○○區○○段133地號，與丁○○持用門號之
    基地台位置為台南市○○區○○街1段599號3樓頂並不相同
    ，及己○○與丁○○通話完畢後，隨即於20時13分41秒撥打
    110報案之情，綜上事證可知，證人己○○於案發當日確實
    並未在場，被告竟稱己○○當時亦在場，顯與事實不符，不
    足採信。被告庚○○雖以證人甲○○所使用門號0000000000
    號行動電話於96年2月13日19時28分打給己○○所使用門號0
    000000000號行動電話及於同日19時28分04秒打給證人辛○○等情，惟為證人甲○○於本院更一審審理時所否認，並結
    證：「不是我打的，是被告拿我們的手機打的。」、「那都
    是被告打的。」、「（當天你說電話都被被告拿走？）是」
    等語（見本院更一審卷第一宗第126頁、129頁），並據證人
    丙○○於另案強盜案件原審審理時結證：「（打完之後又發
    生何事？）後來被告拿出參把西瓜刀擺在丁○○、甲○○面
    前，被告拉他們的手去握刀柄，被告就叫我打電話給己○○
    ，叫己○○過來。」、「（事後我打電話給己○○，我肚子
    很痛，想要去廁所，被告不讓去，我肚子痛的時候，己○○
    剛好打電話給我，我有接到，我哀了一聲，被告還以為我跟
    己○○暗示不要過來，被告還因此打我耳光。」、「（用誰
    人的電話打電話給己○○？）不是用我的手機，誰的手機我
    忘記了。」等語（見另案強盜案件原審卷第66頁、67頁），
    並參諸卷附證人己○○所使用門號0000000000號行動電話於
    96年2月13日19時26分10秒、27分29秒、28分32秒（以上三
    通均為受話）、51分42秒（發話）時分別與證人甲○○所使
    用門號0000000000號行動電話通聯紀錄觀之，己○○當時所
    在基地台位置係在台南市○○區○○段133地號、同區○○
    路○段673號3樓頂及安中路6段714號4樓（見偵字第3823號
    偵查卷第59頁），顯與丁○○持用門號之基地台位置為台南
    市○○區○○街1段599號3樓頂亦不相同，足見被告庚○○
    確有以證人甲○○之門號0000000000號行動電話與證人己○○所使用之門號0000000000號行動電話為通話，應認證人己○○確不在上開案發現場，故而被告庚○○雖據辯稱：甲○○等僅在上開處所停留5分鐘，渠等證述遭被告毆打凌虐1小
    時，係為掩飾渠等自行到被告住處恐嚇索款等語，不足採信
    。而證人辛○○於本院更一審審理時結證：「那天要去，我
    看他們四人，三男一女在旁邊喝酒，【可能有喝酒】，一邊
    聊天，當時我做事，我也有重聽，沒有注意。」、「【依我
    的猜測】，皮箱很大，有放一些東西，我有轉頭看，我有看
    到他們放鐵類的東西進去。」、「【詳細是什麼東西我不了
    解。】」等語（見本院更一審卷第一宗第114頁、115頁、11
    8頁），惟證人辛○○上開證述係以可能或猜測或詳細是什
    麼東西不了解情形下所為陳述，且核與上開事實不相符合，
    不可採信。
(4)、再者被告庚○○雖主張伊以其門號0000000000號行動電話於
    96年2月13日19時55分50秒報案，警方係於同日20時07分17
    秒到達現場，據以主張證人己○○係於警方到達後始報案等
    情，惟查證人甲○○、丁○○於本院更一審審理時均證述係
    證人丁○○先以門號0000000000號行動電話與證人己○○所
    使用之門號0000000000號行動電話通聯請證人己○○報案後
    警方才到達等情（見本院更一審卷第一宗第124頁、125頁、
    第二宗第47頁），證人戊○○於另案強盜案件原審審理時證
    述：「報案紀錄的時候，時間上面是我一個同事黃敏昌所寫
    的，當時很亂，紀錄上可能時間有誤差，以110報案的時為
    準。」等語（見另案強盜案件原審卷第72頁），是認在時間
    之記錄上應容許有誤載之情形。且依臺南市警察局第三分局
    土城派出所受理各類案件紀錄表（見另案強盜案件原審卷第
    92頁）記載當事人僅有庚○○、丙○○、甲○○、丁○○四
    人，並無己○○，益見證人己○○確於案發當時並無在現場
    ，而證人己○○亦確有以門號0000000000號行動電話向110
    報案（沒有報案成功），已如上述，故而被告庚○○上開抗
    辯，縱屬實情，亦核與被告庚○○故為不實之申告之行為，
    並無關聯，亦難資為有利被告庚○○之認定。
(四)、又被告庚○○當日是否遭甲○○等人持械毆打乙節，除為甲○○、丁○○、丙○○、己○○四人偵查時均否認在卷，而
    被告於上開另案強盜案件原審審理時，亦未供述當日如何遭
    甲○○、丁○○、丙○○等人毆打之情，反而對其夥同多名
    不詳之人共同持械毆打甲○○、丁○○，因而涉犯傷害罪之
    犯行均坦承不諱（見另案強盜案件原審卷第23頁），顯然有
    違常情。且據證人即前往現場處理之警員戊○○於另案強盜
    案件原審審理時證稱：我到達現場後，‧‧停車打開車門，
    被告兩手各持梅花扳手，甲○○說警察救我，‧‧‧（問：
    你在現場的時候，被告即庚○○身體有無受傷？）我有問他
    有無受傷，我看他好好的，沒有受傷，也沒有流血，他製作
    筆錄時候有說手有紅腫，在警訊筆錄的時候，我有特別問他
    身體有無受傷等語（見另案強盜案件原審卷第72頁）、於本
    院更一審審理時結證：「丁○○、甲○○是因為流血，丁○○整個臉都是血，看起來很恐怖，甲○○站不住，他說他很
    痛苦，救護車來的時候，就將丁○○、甲○○強制送醫。丙○○因為沒有很明顯的外傷，也沒有告訴警察要一起去，所
    以丙○○、庚○○沒有送醫，現場送醫的是丁○○、甲○○
    。」、「（被告強盜案的警詢筆錄記載被告右手腕紅腫，也
    記載庚○○要告甲○○等傷害，為何沒有讓被告前往驗傷？
    ）你只有說你的手腕紅腫，沒有要求我們，手腕紅腫可能痛
    一下，可能不會痛，當初沒有要求我們說要送醫，且我們送
    到偵查隊時，也沒有要求刑警送醫。像是甲○○站不住一直
    發抖，我們覺得嚴重才會送醫。」、「（現場發現3把西瓜
    刀之外，還有無其他兇器？）還有2把梅花扳手，梅花扳手
    是在被告的手上發現，一手拿一把，追著甲○○出來，被我
    發現，我要求被告拿給我，被告很配合，沒有反抗。」、「
    （3把西瓜刀是否放在一起被發現？）有分開，中庭有1把丟
    在地上，到房子裡面乍看就可看到1把，另1把是甲○○說還
    有1把，因為庚○○是屋主，我叫庚○○將沙發還有其他物
    品翻動一下，一翻動沙發又發現1把，現場很亂，1把西瓜刀
    壓在沙發底下。」等語（見本院更一審卷第二宗第40頁、41
    頁、45頁），而被告庚○○於警詢時供述：「（甲○○、丁○○的傷怎麼來的？現場的血跡是誰的？你有無受傷？打鬥
    現場除你之外有其他朋友在場嗎？）都是我打的，血跡是丁○○的，有我的右手腕有紅腫，身體其他部份都沒有傷，現
    場僅我一人而已，警察在現場也只看到我一人。」等語（見
    警卷第2頁）。足見，被告於證人戊○○前往現場處理之第
    一時間，除自述手部紅腫外，並未陳明其他部位受傷。被告
    庚○○嗣於偵查中又陳稱其於案發當日確有受傷，並提出記
    載其受有：「肩部瘀青12×5公分、右上臂瘀青8×4公分、
    右前臂瘀青8×5公分、右上背瘀青7×5公分、右腰瘀青8×8
    公分」等傷害之國立成功大學醫學院附設醫院診斷證明書為
    證（見偵字第3823號偵查卷第43頁、第54頁），並經本院更
    一審依職權函詢上開醫院結果，被告係於96年2月15日下午1
    5時58分自行至醫院就診，自訴與人互毆，並受有上開傷害
    等情，此有上開醫院98年10月7日成附醫急診字第098001854
    4號函檢送之就診相關醫療資料一件在卷可稽（見本院更一
    審卷第一宗第49頁至54頁），被告庚○○所受傷害均係瘀青
    ，受傷之部位在肩部、臂部、背部及右腰部，而非在正面之
    頭部、胸部或腹部。並參諸證人甲○○受有頭部外傷、胸部
    、背部、雙上臂、左臉挫傷、第四、五腰椎骨折之傷害，證
    人丁○○受有頭部外傷併左臉血腫及頭皮撕裂傷、胸部及背
    部挫傷等傷害情形，及證人戊○○上開證述其到場時所見證
    人甲○○、丁○○當時受傷情況及查獲3把西瓜刀情形以觀
    ，如果證人甲○○、丁○○當時各持西瓜刀持以和被告庚○○對抗，被告庚○○所受傷害應屬刀傷，而非僅瘀青而已，
    而依警卷所附當時照片所示（見警卷第20頁至23頁照片），
    屋內擺設之傢俱不多，空間寬敞，證人甲○○、丁○○應可
    前後持刀加以砍擊，則被告庚○○所受傷之上開部位應均係
    為刀傷，始較合理，綜上所述，被告庚○○所受上開傷害顯
    非證人甲○○、丁○○所造成。而證人辛○○雖於本院更一
    審審理時證述證人甲○○腰部或脊椎曾受傷等情（見本院更
    一審卷第一宗第115頁），惟證人甲○○所受上開傷害中係
    第四、五腰椎骨折，既係骨折，應屬新受外力之傷害，證人
    辛○○上開證述，不足採信。
(五)、雖被告庚○○堅稱：我當時是一個人，甲○○他們有3到4個
    人（即甲○○、丁○○、丙○○或己○○）攜帶西瓜刀攻擊
    我，他們當天有喝酒，且我用桌子擋住，所以沒有被砍到云
    云（見原審卷第191頁）。果其所言實在，以證人甲○○、
    丁○○、丙○○等人攜帶西瓜刀共同毆打被告，被告僅單獨
    一人用桌子擋住，甲○○等人挾人數眾多及攜帶凶器之優勢
    ，加上酒後失去理智，雙方發生衝突時，應是對被告甚為不
    利，何以證人戊○○於另案強盜案件原審審理時卻證稱：我
    到現場後，‧‧停車打開車門，被告兩手各持梅花扳手，甲○○說警察救我，‧‧甲○○有跑出來，我沒有特別注意他
    ，我是到現場以後，看到丁○○整個臉都是血，縮在地上，
    我以為他死了。我趕快叫救護車送去醫院，甲○○、丙○○
    也說胸部很痛，我說沒有關係等救護車來一起過去等語（見
    另案強盜案件原審卷第70、72至73頁）、於本院更一審審理
    時結證：「丁○○、甲○○是因為流血，丁○○整個臉都是
    血，看起來很恐怖，甲○○站不住，他說他很痛苦，救護車
    來的時候，就將丁○○、甲○○強制送醫。丙○○因為沒有
    很明顯的外傷，也沒有告訴警察要一起去，所以丙○○、庚○○沒有送醫，現場送醫的是丁○○、甲○○。」（見本院
    更一審卷第二宗第40頁），顯見當時情況係證人甲○○步履
    蹣跚向警員求救，丁○○則蜷縮在地，滿臉是血，生死不明
    ，丙○○亦胸部疼痛不已，反而係被告一人行動正常，並無
    異狀，實屬不可思議。再參酌郭綜合醫院診斷證明書記載證
    人甲○○受傷部位多達6至7處，丁○○受傷部位有3至4處，
    傷勢亦有撕裂傷、挫傷、血腫及骨折等不同情狀，依甲○○
    、丁○○之傷勢以觀，證人甲○○、丁○○應係遭人以不同
    物品攻擊，始會造成身體多處不同之傷勢，絕非一人僅依桌
    子抵擋或持扳手即能造成如此嚴重且不同之傷害程度。又以
    證人甲○○挾人數及武器之優勢，眾人同時攻擊之情況下，
    縱被告神勇異常（按被告身形普通，體格亦非壯碩），奮力
    抵抗，身體或衣褲亦應留下若干跡象，但依上述證人戊○○
    之證詞及照片顯示之影像，被告身著衣物完整，均無任何拉
    扯、破損、沾染血跡或污穢之處，顯露於衣物外之臉部及四
    肢，亦無傷痕或血跡，總總跡象均與常情不符。反而，依證
    人甲○○證述其等分別遭被告夥同不詳之人持不同物品毆打
    ，其等均無力反抗，因而任人毆打等情況觀之，被告因此未
    遭受甲○○等人反抗及攻擊，故其身著衣褲並無任何污損情
    況，即屬合理解釋。是依上開事證足知，本件係被告夥同在
    場之6、7名不詳成年男子，分持梅花扳手、椅子、保溫瓶、
    酒瓶或徒手毆打甲○○、丁○○二人，並因此造成二人有上
    述嚴重之傷害無訛，被告指述當日遭證人甲○○等人持西瓜
    刀毆打云云，亦非事實。
(六)、被告庚○○雖指述甲○○等持西瓜刀破壞其屋內家具設備乙
    節，雖有警員現場拍攝之照片，呈現桌椅、電器傾倒、物品
    散落、現場凌亂等情狀及現場扣得之西瓜刀3支可證。惟查
    證人甲○○、丁○○、丙○○於另案強盜案件原審審理時均
    證述現場狀況係被告及在場多名不詳之人自行破壞，扣案之
    西瓜刀則係被告自行拿出，要證人等握住刀柄以留下指紋等
    情節在卷（見另案強盜案件原審卷第56頁、60頁、61頁、66
    頁）。而本院依被告聲請將現場扣得之西瓜刀3把送請內政
    部警政署刑事警察局鑑驗有無指紋結果：經化驗結果，未發
    現指紋等情，此有內政部警政署刑事警察局98年11月19日刑
    紋字第0980160751號鑑驗書一件在卷可稽（見本院更一審卷
    第一宗第178頁），且證人即到場處理之警員戊○○將被告
    帶回警局訊問過程時，因見被告頻頻要求如廁及手摸褲管，
    發覺有異，乃要求被告拉起褲腳，赫然發現被告穿著鞋筒插
    有不明物品，先予拍照後，取出該物品比對，係西瓜刀之封
    套，且與扣案之西瓜刀形狀相符等情節，亦據證人戊○○於
    上開案件及本案審理時證述詳實（見另案強盜案件原審第71
    至74頁，本院上訴卷第117頁至119頁、127頁，相關照片參
    見警卷第26至27-1頁），並於本院更一審審理時到庭結證：
    「（強盜案案發當天，被告10點到達土城派出所，因為每5
    分鐘、10分鐘不停上廁所，回到坐位一直摸腳，你懷疑我藏
    有刀械，所以就叫我拉起褲管，發現我的褲管內有西瓜刀封
    套，是否實在？）是，但被告並不是10點到達派出所，你與
    丙○○到達派出所是21點40分，義警民防要退勤，問完丙○○筆錄時，所長要我去陪庚○○，我陪同的時間是22點50分
    ，當時是義警民防退勤，而21點40分到22點50分是義警陳進
    步、蔡清朝、陳進堂三人陪，當時我並沒有陪同。被我發現
    西瓜刀前的30分鐘，被告的行為產生異常，每5、10分鐘說
    要尿尿，每次尿尿都是我陪同，但每次回來就會摸一次左腳
    ，如果我看他，他的手就伸上來，而被告一直說要尿尿，喚
    起我的警戒心，為何常常尿尿回來又摸腳，我就說你將你的
    褲管拉起來，我有看到靴筒中的襪子夾有奇怪的物品，我就
    問是什麼東西，他說沒有，要將褲管拉下，我要他拉起來，
    他不拉，我就大聲叫所長，有東西，我們所長還有現場的同
    事都進來，我們所長以為發生什麼事情，我們所長看到就喝
    令被告拉起來，被告才拉起來。」、「（西瓜刀封套是脫鞋
    後發現，還是沒有脫鞋之前發現？）西瓜刀封套是我們叫你
    拉起褲管就發現。」、「（你說發現3把西瓜刀封套是在被
    告的褲管發現？）是在被告靴筒內發現。拿起來數是3張西
    瓜刀封套，封套是紙做的，可以折疊。」、「（西瓜刀封套
    是在被告的左腳發現？）是。西瓜刀封套是夾在靴筒裡面，
    他拉起褲管我們就發現。」、「（西瓜刀的封套跟現場查獲
    的西瓜刀，有無商標相似的地方？）西瓜刀的實品與查獲西
    瓜刀封套的圖是一樣的。」等語（見本院更一審卷第二宗第
    42頁至第45頁）。果扣案之西瓜刀3把係證人甲○○等人攜
    帶，用以毀損屋內設備或攻擊被告，衡情西瓜刀封套應與查
    扣之西瓜刀3把一般，散置屋內各處，應無折疊整齊，完好
    藏匿於被告鞋筒內之理。該西瓜刀封套顯係被告不願遭人發
    現，刻意藏匿於其穿著之鞋筒內。茲由被告刻意藏匿西瓜刀
    封套之異常舉止，對照甲○○等三人均證述西瓜刀係被告自
    行準備，用以製造甲○○等人在場鬧事之工具，及上述被告
    身體及衣物均無遭受西瓜刀攻擊之跡象，該現場查扣之3把
    西瓜刀係被告所有乙情，應屬可信。至證人蔡嘉甄於本院上
    訴審審理時到庭雖證述：「（扣案照的西瓜刀套在靴筒旁邊
    ，跟事實符不符合？）不符合」、「（你在什麼情況下發現
    西瓜刀套的？）是警察請庚○○脫鞋，那時我沒有看到，是
    警察說在他鞋底發現西瓜刀套。」、「（警察跟你說的，你
    有沒有發現？）我沒有注意看，我沒有看到」（見本院上訴
    卷第122頁、123頁）、於嗣後卻證述：「（誰從鞋底拿西瓜
    刀套放在旁邊的？）被告拿出來的。」、「（你有沒有看到
    警員本身拿西瓜刀套去放在旁邊，然後警員自己來拍照？）
    是警員叫被告自己把西瓜刀套拿出來放在旁邊，然後供他拍
    照」（見本院上訴卷第124頁、125頁），應認證人蔡嘉甄證
    述西瓜刀封套在靴筒旁邊與事實不符部分，顯在迴護被告庚○○之詞，不足採信，應認證人蔡嘉甄嗣後所證述係被告庚○○自己拿出西瓜刀封套後供拍照等情，核與證人戊○○上
    開證述相符，並較與上開事實相符合，實可採信，是被告庚○○於本院聲請傳喚證人蔡嘉甄到庭，核無必要，本院因認
    不予傳喚。
(七)、綜上事證之調查，被告明知證人己○○於案發當日並未在場
    ，而證人甲○○、丁○○、丙○○等當日亦無持西瓜刀毆打
    被告或破壞屋內家具及設備之情，而以自己親身經歷之事，
    卻製造不實之被害事實，堅對甲○○等四人提出傷害及毀損
    之告訴，其欲羅織甲○○等人入罪之意思灼然至明。至於被
    告於本院再聲請傳喚證人潘建中到庭，惟被告確有誣告之事
    證已甚為明確，應無再就此部分調查之必要，且證人潘建中
    亦因涉有同一事實之強盜犯嫌，經臺灣臺南地方法院檢察署
    檢察官起訴在案（見本院更一審卷第一宗第204頁至206頁該
    署98年度偵字第6583號起訴書，坦承在場並僅毆打甲○○）
    ，爰未予傳喚證人潘建中。
三、本件事證明確，被告所為誣告之犯行，足堪認定，應依法論
    科。
參、論罪科刑之理由
一、核被告庚○○所為，係犯刑法第169條第1項之誣告罪。
二、又被告於警詢及偵查中，就同一事實，先後提出告訴，但其
    告訴內容既為同一事實，侵害之法益亦為單一司法偵查程序
    之行使，為單純一罪。
肆、本院維持原判決之理由
一、原審以被告罪證明確，因予適用刑法第169條第1項，中華民
    國96年罪犯減刑條例第2條第1項第3款、第7條之規定，並審
    酌被告因債務關係，心有不甘，竟因此製造不實之假象，向
    檢警誣告他人犯罪，致檢警發動偵查程序浪費司法資源，並
    徒增告訴人訟累，及其平日之品行、智識程度與犯罪後始終
    飾詞狡辯否認犯行等一切情狀，量處有期徒刑3年10月。而
    以被告於96年2月14日警詢時已對甲○○等提出告訴，並記
    明筆錄，嗣後於96年4月26日偵訊時，再度向檢察官表示提
    出告訴之行為，係針對同一事實，重申原告訴之意，並非接
    續提出告訴行為，是被告誣告之犯罪時間應為96年2月14日
    。茲因中華民國96年罪犯減刑條例業於96年7月4日制定公布
    ，明定犯罪時間在96年4月24日以前，且非該條例第3條所列
    不得減刑之列，均有該條例減刑之適用。本件被告犯罪時間
    既在96年4月24日以前，且所犯之刑法第169條第1項誣告罪
    ，亦不在中華民國96年罪犯減刑條例第3條第1項第15款所列
    不予減刑之罪之列，是本件被告經宣告所處之徒刑雖逾有期
    徒刑1年6月，仍有該減刑條例之適用，爰依上開條例第2條
    第1項第3款、第7條規定，將宣告之刑所處有期徒刑參年拾
    月，減為有期徒刑壹年拾壹月。
二、綜上所述，原審認事用法，並無不合，量刑亦稱妥適，被告
    上訴意旨猶否認犯行，因而指摘原判決不當，為無理由，應
    予駁回。
據上論結，應依刑事訴訟法第368條，判決如主文。
本案經檢察官張太龍到庭執行職務。
中    華    民    國    99    年    3     月    17    日
                  刑事第四庭    審判長法  官  吳志誠
                                      法  官  羅心芳
                                      法  官  吳森豐
以上正本證明與原本無異。
如不服本判決應於收受送達後10日內向本院提出上訴書狀，其未
敘述上訴理由者，並得於提起上訴後10日內向本院補提理由書（
均須按他造當事人之人數附繕本）「切勿逕送上級法院」。
                                      書記官  岑  玢
中    華    民    國    99    年    3     月    17    日
【附錄】本判決論罪科刑法條：
中華民國刑法第169條（誣告罪）
意圖他人受刑事或懲戒處分，向該管公務員誣告者，處7年以下
有期徒刑。
意圖他人受刑事或懲戒處分，而偽造、變造證據，或使用偽造、
變造之證據者，亦同。

司法院資訊處製作；財團法人民間司法改革基金會備份。
